臺灣高等法院高雄分院刑事判決　　　　　　　　　　九十一年度上訴字第八九五號
　　上訴人即被告　己○○
右上訴人因詐欺等案件，不服臺灣屏東地方法院九十年度易字第一二四七號中華民國
九十一年四月三十日第一審判決（起訴案號：臺灣屏東地方法院檢察署九十年度偵字
第二六一三號，及送併案案號同署九十年偵字第七一一八、七二三五號），提起上訴
，本院判決如左：
      主  文
原判決撤銷。
己○○行使偽造私文書，足以生損害於他人，累犯，處有期徒刑壹年肆月。中國信託
商業銀行簽帳單商店存根聯上偽造「乙○○」之簽名壹枚沒收。
      事  實
一、己○○（原名鍾政夫，民國九十年六月十三日更名為己○○）曾於八十七年間因
    背信案件，經台灣屏東地方法院判處有期徒刑四月確定，甫於八十八年七月二十
    五日執行完畢，惟仍不知悔改，竟意圖為自己不法之所有，並基於概括犯意，連
續於左列時間、地點以「政宜代書事務所」或「鍾代書」等名義於報紙上刊登代
    辦房屋、土地買賣、銀行信用卡及貸款之廣告招徠欲辦理貸款客戶，而向前來委
    託辦理貸款之甲○○、丁○○、丙○○、乙○○詐稱須收取代辦費、活動費等，
    並在收取款項同時書立收據，以取得信任，而先後向甲○○、丁○○、丙○○、
    乙○○詐騙得金錢以供己花用：(一)九十年三月初某日，甲○○因見上揭廣告而與
    己○○聯絡，己○○即前往屏東縣屏東市橋南里永興巷二十七號甲○○家中，向
    甲○○詐稱可代辦銀行信用貸款三十萬元，於二星期內完成，惟須先交付代辦費
    新台幣（下同）六千元。甲○○信以為真，遂將身份證影本、戶籍謄本、土地、
    房屋所有權狀正本各乙份及代辦費用六千元交予己○○。己○○又基於同一詐欺
    犯意向甲○○騙稱：辦理銀行信用貸款需給予銀行承辦人員紅包，要求甲○○再
    支付一萬元，惟遭甲○○拒絕。同年四月十日，甲○○見貸款遲遲未有音信，乃
    心生疑慮，遂催促己○○歸還前開證件及代辦費，己○○為恐甲○○訴諸於法，
    乃於九十年四月二十日將全部證件及六千元歸還甲○○。(二)同年三月二十一日十
    四時三十分，己○○又以相同手法在高雄市○○○路郵局前，向丁○○表示伊為
    代書，可代辦中央信託局信用貸款，但須給銀行行員紅包一萬元打通關節，丁○○因而陷於錯誤而交付身分証影本一張及現金一萬元予己○○。嗣於九十年四月
    初某日，己○○打電話予丁○○表示貸款難予核准，要求丁○○再交付五千元以
    買通銀行行員，丁○○因已打電話向中央信託局查詢得知並無伊申請貸款之案件
    而心中生疑乃拒絕再交付款項，並向己○○要求退還前所繳之一萬元。己○○遂
    同意還款而與丁○○相約於同年四月十一日在屏東火車站前交錢，然因己○○僅
    願退款五千元予丁○○，而為丁○○拒絕，丁○○並向警察告發上情。(三)同年九
    月八日上午十時許，己○○在屏東縣內埔鄉○○路一八八號自宅內，向見報前來
    欲委託其辦理信用貸款之丙○○表示，伊可助丙○○貸得三百萬元，惟須先繳交
    一千元徵信費，丙○○陷於錯誤而繳交一千元予己○○。己○○仍感未足，再於
    同年月十日十六時三十分許，在屏東縣萬丹鄉社社中村丙○○住宅內，再向丙○○佯稱本件貸款已通過銀行徵信作業，惟因須循「銀行內線作業」關係始克貨得
    款項，故需再繳交六萬元及代書費五千元，丙○○因未隨身攜帶如此數額之款項
    ，己○○遂表示先交付三萬元亦可，丙○○不知有詐而繳付三萬元予己○○。己○○詐得款項後，即對丙○○之查問貸款辦理情形敷衍應對甚至避不見面。丙○○因見貸款遲無下文，遂四處尋找己○○下落，同年十月二日上午，丙○○於屏
    東縣內埔鄉某素食店內覓得己○○，己○○即向丙○○騙稱：「台北汎亞銀行總
    公司會打電話照會你，．．即日起三天內一定會放款下來。」等語以應付丙○○
    ，嗣經丙○○向汎亞銀行查詢發現從未有此一貸款申請案，始知受騙。(四)同年九
    月十七日，己○○在屏東縣內埔鄉○○路一八八號自宅內，向見報前來委託辦理
    貸款之乙○○表示，可助乙○○向銀行貸得八十萬元，然需先繳交代書費一萬五
    千元，乙○○不知有詐而繳付一萬元予己○○。次日（即十八日）己○○又邀約
    乙○○前往屏東縣內埔鄉某路其妻經營之素食麵攤內見面，鼓吹乙○○申辦信用
    卡及投保壽險，表示如能申辦信用卡及投保壽險將有助於順利辦理銀行貸款，乙○○遂信以為真，遂向不知情之國泰人壽保險公司專員黃秀珠申辦信用卡及投保
    壽險。同年十月六日，己○○在屏東縣鹽埔鄉○○路二十七號乙○○住宅內，向
    乙○○訛稱已代為墊付保險費二萬四千元，而要求乙○○以申請所得之信用卡向
    匯通銀行辦理貸款後償還伊代墊之保險費，甚至可幫助乙○○以信用卡再貸款六
    萬元，而乙○○亦聽信己○○之言，遂將其所有之匯通銀行信用卡（卡號：00
    00000000000000號）一枚交予己○○，惟己○○取得信用卡後，
    並未向通銀行申請信用卡借款，而竟於九十年十月六日二十時許，在位於屏東
    市○○路之「佳新服飾店」內，以「刷卡借款」之方式，未經乙○○同意擅自偽
    造乙○○之簽名一枚於簽帳單之持卡人收執聯上（同時因複寫紙功能而複寫相同
    簽名一枚於簽帳單之特約商店存根聯上）並持以行使後，使不知情之店家陷於錯
    誤，誤信己○○為乙○○本人而交付三萬元現款予己○○（信用卡之刷卡消費紀
    錄為三萬四千五百元，其中四千五百元為店家預扣之利息，並未實際交予己○○
    ），足以生損害於佳新服飾店及乙○○本人。嗣經乙○○向匯通銀行及黃秀珠查
    詢發現己○○並未代其墊付保險費，亦未向銀行申辦貸款，甚至持其所有之信用
    卡未經其同意向佳新服飾店刷卡借款等情，方知遭己○○詐騙。
二、案經甲○○、丁○○訴由屏東縣警察局屏東分局；洪瑞國、乙○○訴由屏東縣警
    察局內埔分局，而經各該分局報請台灣屏東地方法院檢察署檢察官偵查起訴及移
    送併辦。
    理  由
一、訊據上訴人即被告己○○固坦承有收取代辦費用，受甲○○、丁○○、丙○○及
    乙○○等人之委託為彼等辦理信用貸款事宜，惟矢口否認有何詐欺及偽造文書犯
    行，辯稱：伊的確有幫甲○○等人申請貸款，只是銀行方面認為甲○○、丁○○
    、丙○○之徵信結果信用條件不佳或因資料不符所以沒有准許核貸，伊告知他們
    。伊也沒有索取所謂打通關節之「紅包」，伊所收取之金錢均為代書費用，而且
    事先即有告訴甲○○等人如果沒有辦好貸款即退回費用，伊沒有詐欺之意思。至
    於乙○○係自己認為有信用卡要借錢較方便，故請伊代為申辦信用卡，而以乙○○之名在信用卡簽帳單上簽名借款部分，已事先經過乙○○同意，借款目的是要
    償還伊為乙○○代墊之保險費，伊並無偽造文書云云。惟查：(一)右揭以代辦銀行
    信用貸款惟須繳付代辦費、活動費等為藉詞，向告訴人甲○○、丁○○、丙○○
    及乙○○詐得金錢，及偽造乙○○簽名於信用卡簽帳單上向佳新服飾店借款之事
    實已分據告訴人甲○○、丁○○、丙○○及乙○○在警訊、本院調查中，指訴歷
    歷，並經證人黃秀珠在原審中結證稱被告己○○並未代為繳交乙○○之保險費二
    萬四千元等語屬實（原審卷第一四八頁），且有收據影本二紙（附屏東縣警察局
    內埔分局內警刑字第六四六三號卷第六頁、第七頁）；收據原本二紙、剪報資料
    乙份及信用卡消費記錄乙張（屏東縣警察局內埔分局內警刑字第六四六七號卷第
    四頁至第六頁參照）等附卷可稽。(二)被告雖否認有何詐欺犯行，並以前開情詞置
    辯，惟經原審法院訊據被告伊究係向何家銀行申請貸款時，竟供稱：「我不能說
    ，這樣會害到別人。」、「這一點我保持沈默」云云（原審卷第二十四、二十五
    頁）；嗣訊問及有無向銀行申貸之相關文件時，被告又答稱：「沒有。」等語，
    嗣在本院調查中又供稱：伊係再委由「陳代書」代為向銀行申請貸款，伊不知道
    是向那一家銀行申請的云云。衡情，被告若確有向銀行辦理貸款申請，豈會不知
    係向何家銀行申請，且無法提出曾經向銀行申請或經銀行審核准駁之文件資料以
    為佐証，足見被告所辯稱伊收取代辦費受委任後，曾為告訴人丁○○、甲○○等
    人辦理銀行貸款申請事宜云云，應非實在。又被告既無意也從未替告訴人甲○○
    等人申辦任何貸款手續，竟佯稱需打通銀行關節之活動費或預繳代書費用而向告
    訴人甲○○、丙○○、丁○○、乙○○要求交付金錢，已足徵被告確有不法所有
    之意圖甚灼，至被告雖收取上開款項時均有書立收據為憑並書明若未辦成貸款即
    將收取款項退還之手法，則目的僅係被告為取信於被害人以利詐騙得手及事後可
    掩飾其詐欺犯行，尚不能據以認為被告即無詐欺犯意。又被告另辯稱伊有為乙○○代墊保險費二萬四千元部分（事實欄一、(四)）除並無任何繳費之收據可資為憑
    外，且已據証人黃秀珠在原審明確証稱被告並未代繳保險費等語在卷，參酌被告
    在原審中亦曾供承稱：「沒有繳，因為我們約定的時間還沒有到，乙○○就告我
    了。」等語。足見被告所辯稱伊曾代乙○○繳付保險費云云，顯係卸責之詞，無
    足採信。(三)又就偽造文書部分，被告雖辯稱：伊於簽帳單上之簽名刷卡借款乃事
    先經乙○○同意，借得款項係為墊還伊代繳之保險費云云，惟查，告訴人乙○○
    乃係因被告對其稱可持剛申辦之信用卡向發卡銀行借貸現金，所以才同意將信用
    卡交予被告去向發卡銀行辦理貸款，伊並未同意被告持信用卡前往一般特約商店
    而以俗稱「假消費真貸款」之方式刷卡簽帳支借金錢等情，業據告訴人乙○○在
    原審、本院調查中指証甚為明確。被告空言辯稱有經告訴人乙○○同意由其持信
    用卡向一般商店刷卡借錢云云，自不足採。此外，並有通商業銀行股份有限公
    司九十一年六月二十日通卡授字第三九號函附之簽帳單一紙附卷可稽。(四)綜上
    所論，本件事證已臻明確，被告犯行堪予認定。
二、按刑法上之偽造署押罪係單純偽造簽名、畫押而言，若在制式之書類上偽造他人
    簽名，已為一定意思表示，具有申請書或收據等類性質者，則係犯偽造文書罪（
    該偽造署押為偽造文書之部分行為不另論罪）。核被告己○○所為係犯刑法第二
    百十六條、第二百十條之行使偽造私文書罪，其偽造乙○○署押為偽造私文書之
    部分行為，偽造之低度行為應為行使之高度行為所吸收，均不另論罪，僅論以行
    使偽造私文書罪。又被告對告訴人甲○○、丁○○、丙○○、乙○○詐欺取得代
    辦費、活動費，及對「佳新服飾店」詐欺借款之行為則係犯刑法第三百三十九條
    第一項之詐欺取財罪。被告先後五次詐欺犯行，犯罪時間密接，所犯構成要件相
    同之罪，顯係基於概括犯意為之，為連續犯，應論以一罪，並依法加重其刑。被
    告所犯上開兩罪間，有方法結果之牽連關係，為牽連犯，應從一重之行使偽造私
文書罪處斷。又被告曾因犯背信罪，而經法院判處有期徒刑四月，甫於八十八年
    七月二十五日執行完畢，此有台灣高等法院被告全國前案紀錄表、台灣屏東地方
    法院檢察署刑案資料查註紀錄表乙紙在卷可按，其於五年內再犯有期徒刑以上刑
    之本罪，應論以累犯，並依法加重其刑。公訴人雖僅就被告於事實欄一、(一)(二)部
    分之犯行提起公訴，然檢察官就犯罪事實一部起訴者，其效力及於全部，本案被
    告於事實欄一、(三)(四)部分所載時、地詐欺取財之事實，雖未經起訴，然與前揭論
    罪科刑部分，為連續犯屬裁判上一罪，本院自應就該部犯罪事實一併加以裁判。
三、原審為論罪科刑判決固非無見，惟查（一）有罪之判決書，於科刑時就刑法第五
    十七條規定事項所審酌之情形，及刑罰有減輕之理由者，依刑事訴訟法第三百十
    條第三款、第四款之規定，均應分別加以記載說明；此所稱應予記載說明者，係
    指具體而明確之理由而言，不得僅以抽象空泛之詞，為其減輕或量刑之依據，否
    則仍屬判決理由不備之當然違背法令。本件原審判決審酌被告曾有詐欺、違反動
    產擔保交易法及偽造文書等前科為其量刑審酌之理由，惟事實欄並未明為此認
    定所憑之依據已有未洽，且所指之詐欺、偽造文書「前科」，前者係經無罪判決
    確定，後者則係繫屬本院尚未判決確定之案件，有台灣高等法院被告前案紀錄表
    在卷可稽，原判決泛指被告有詐欺、偽造文書等前科自有未洽，（二）被告係以
    代書為業，利用從事代書業務之便，行詐欺代辦費、活動費等之犯行，而所詐取
    之金錢亦僅數萬元，並非以詐欺為職業性犯罪，應係基於概括犯意之連續詐欺犯
    行，原判決就被告所犯詐欺部分變更檢察官之起訴法條而認被告係犯刑法第三百
    四十條之常業詐欺罪，亦有未合。被告上訴意旨仍執前詞矢口否認犯罪，雖無足
    取，但原判決既有可議，自應由本院予撤銷改判。爰審酌被告曾有前述之犯罪前
    科，有台灣高等法院被告前案紀錄表在卷可稽，足見其素行非佳，其利用從事代
    事業務之便，以活動費、代辦費之名目向需款週轉之被害人詐取金錢，惡性非輕
    、惟詐騙所得金錢之數額尚非多、及向告訴人甲○○、陳美鈴詐得之款項已全數
    退回，向乙○○詐騙之金錢已償還一萬元，均有收據附卷；向丙○○詐得之財物
    則分文未還，而犯後仍飾詞置辯，未見悔悟之意等一切情狀，量處被告如主文第
    二項所示之刑。至被告所偽造「乙○○」簽名之信用卡簽帳單其中「客戶存根聯
    」一份已遭被告丟棄而滅失，業經被告在原審供明在卷，其上之「乙○○」署押
    自屬無從宣告沒收，至簽帳單之「特約商店存根聯」其上所複寫偽造之「乙○○
    」署名乙枚，仍應依刑法第二百十九條之規定宣告沒收。
四、至於台灣屏東地方法院檢察署以九十年十二月二十八日屏檢輝溫九○偵六○一○
    字第六三一七號函，檢送被告及證人陳志強、陳惠霞之偵查筆錄函請原審法院併
    辦部分，己據原審法院調查認被告己○○確有為被害人戊○○向陳惠霞辦理貸款
    事宜，而貸得款項亦匯入戊○○之郵政儲金帳戶無訛，並明上揭事實業經證人
    陳志強、陳惠霞證述明確，並有郵政存簿儲金簿及匯款執據影本各乙紙附卷可稽
    ，至於被害人戊○○短收之貸款二十萬元及被告於九十年一月十六日自戊○○處
    收受之十萬元本金及利息，並無證據堪認係被告施用詐術致被害人陷於錯誤所交
    付，而僅能認係被告涉嫌於持有該等款項後，變易持有為所有之意思而侵占，是
    移送併辦之事實，與本件起訴之詐欺事實，犯罪構成要件即有不同，無從認有連
    續犯之裁判上一罪關係，非原審法院所得併予審究，而明應將該併案部分退回
    由檢察官處理（原審疏未將該併案部分函退台灣屏東地方法院檢察署檢察官），
    併明之。
據上論結，應依刑事訴訟法第三百六十九條第一項前段、第三百六十四條、第二百九
十九條第一項前段、刑法第五十六條、第三百三十九條第一項、第二百十六條、第二
百十條、第五十五條、第四十七條、第二百十九條、罰金罰鍰提高標準條例第一條前
段，判決如主文。
本案經檢察官郭昌到庭執行職務。
中    華    民    國     九十一     年      十一      月      十三      日
                              臺灣高等法院高雄分院刑事第三庭
                                  審判長法官  周賢銳
                                        法官  謝宏宗
                                        法官  莊崑山
右正本證明與原本無異。
如不服本判決應於收受本判決後十日內向本院提出上訴書狀，其未述上訴理由者，
並得於提起上訴後十日內向本院補提理由書狀（均須按他造當事人之人數附繕本)「
切勿逕送上級法院」。
                                      書記官  邱麗莉
中    華    民    國     九十一     年      十一      月     十五       日
附錄：本判決論罪科刑法條：
刑法第三百三十九條第一項
意圖為自己或第三人不法之所有，以詐術使人將本人或第三人之物交付者，處五年以
下有期徒刑、拘役或科或併科一千元以下罰金。
刑法第二百十六條
行使第二百十條至第二百十五條之文書者，依偽造、變造文書或登載不實事項或使登
載不實事項之規定處斷。
刑法第二百十條
偽造、變造私文書，足以生損害於公眾或他人者，處五年以下有期徒刑。
                                                                        Ｋ
